【裁判字號】    98,訴,2642
【裁判日期】    981231
【裁判案由】    清償借款
【裁判全文】
臺灣臺中地方法院民事判決  98年度訴字第2642號
原      告  甲○○
訴訟代理人  蔡定生律師
被      告  乙○○
訴訟代理人  甘龍強律師
上當事人間清償借款事件，本院於民國98年12月17日言詞辯論終
結，判決如下：
    主  文
被告應給付原告新台幣伍佰壹拾柒萬伍仟伍佰肆拾元，及其中新
台幣肆佰柒拾萬伍仟零肆拾元自民國九十八年十月二十二日起至
清償日止，按月息百分之一計算之利息。
訴訟費用由被告負擔。
本判決於原告以新台幣壹佰柒拾貳萬陸仟元為被告供擔保後，得
假執行。但被告如以新台幣伍佰壹拾柒萬伍仟伍佰肆拾元預供擔
保，得免為假執行。
    事實及理由
一、原告主張：
（一）被告於民國86年間經由訴外人王木藤向原告陸續借款，其
      中首次借款係於86年8月1日交付現金新台幣（下同）140
      萬元，餘由原告自三信商業銀行林森分行（原第三信用合
      作社，下稱三信商銀）分別匯款至被告於富邦銀行台中分
      行、大安商業銀行台中分行、台中合作金庫等帳戶內，匯
      款計2,520,040元，被告還款則匯至原告上開三信商業銀
      行帳戶，迄88年7月26日止被告尚欠原告借款4,705,040元
      （下稱系爭款項）未償還。兩造並言明利息每百萬元每月
      1萬元，被告除曾交付支票2張各8萬元以支付利息外，之
      後均由王木藤轉交利息予原告，嗣97年12月起被告即未再
      給付利息，98年7月1日王木藤死亡，被告竟抵賴不還，迄
      98年9月止共積欠利息470,500元。
（二）按非對話而為意思表示者，其意思表示，以通知達到相對
      人時發生效力，民法第95條前段定有明文。本件被告將手
      寫富邦銀行帳號及欲借金額字條、大安銀行存褶首頁交付
      王木藤轉交原告為要約借錢之意思表示，於到達原告後，
      被告依民法第154條第1項規定即應受其意思表示之拘束。
      原告受領被告上開要約將金錢匯入被告銀行帳戶，即為承
      諾，則兩造意思表示一致，無論明示或默示，兩造非必有
      親自會面，金錢借貸契約依民法第153條第1項即告成立。
      遑論被告及訴外人即被告之妻紀育陸續3次匯款償還部分
      借款至原告銀行帳戶，亦與償還借款屬金錢借貸契約成立
      後借用人之義務一致，則兩造就系爭金錢借貸之意思表示
      一致，極為明確。
（三）揆諸借還明細表內容，於86年8月1日之2筆借款，被告曾
      交付400萬元保證支票，因事後未兌現而抽回；於87年2
      月9日至87年7月13日被告為借款簽發之本票，因被告已清
      償而交還；於88年7月7日及88年7月26日被告分別為借款
      簽發100萬元本票（含利息）及200萬元本票（含利息），
      被告屆期均未能清償而請求換簽未載到期日本票2紙，益
      見兩造間存有借貸關係。被告雖謂於89年12月簽發300萬
      元未載到期日本票予王木藤及業已清償完畢云云，姑不論
      被告與王木藤間清償與本件無關，遑論依被告所提被證3
      資料可知，王木藤尚欠原告3千多萬元，王木藤本身尚需
      借款應急，何來資力借款予被告。
（四）按稱消費借貸者，謂當事人一方移轉金錢或其他代替物之
      所有權於他方，而約定他方以種類、品質、數量相同之物
      返還之契約。遲延之債務，以支付金錢為標的者，債權人
      得請求依法定利率計算之遲延利息。但約定利率較高者，
      仍從其約定利率，民法第474條、第233條定有明文。本件
      兩造雖未約定上開借款之還款期限，惟原告已於98年9月
      19日以台中民權路郵局第2950號存證信函催告被告還款，
      被告並於98年9月21日收受，則被告自得爰依消費借貸法
      律關係請求被告返還借款及遲延利息。
（五）聲明：(一)被告應給付原告5,175,540元，及其中4,705,040
      元自98年10月22日起至清償日止，按月息1%計算之利息。
      (二)願供擔保請准宣告假執行。
二、被告則以：
（一）按當事人主張有金錢借貸關係存在，須就其發生所具備之
      特別要件即金錢之交付及借貸意思表示互相一致負舉證之
      責任，若僅證明有金錢之交付，未證明借貸意思表示互相
      一致者，當不能認為有金錢借貸關係存在。而經由銀行匯
      款他人，依現行銀行實務作業，匯款單據上不必載明匯款
      原因，自無從僅以匯款之事實證明匯款之原因。又交付金
      錢之原因多端，或為買賣，或因其他之法律關係而為交付
      ，非謂一有金錢之交付，即得推論授受金錢之雙方當然為
      消費借貸關係。分別有最高法院97年度台上字第1775號、
      第1652號、98年度台上字第199號、第1045號、第1706 號
      裁判可資參照。本件被告與已故訴外人王木藤為同事，自
      86年起被告陸續向王木藤借款，有借有還，雖部分貸款係
      王木藤委請原告匯款予被告，被告部分還款亦遵循王木藤
      指示匯入原告帳戶，但兩造未曾接觸，無洽談借貸，被告
      亦無透過王木藤向原告洽談借貸，該等借貸係存在被告與
      王木藤間，兩造間無借貸關係。徵之原告起訴狀證3之匯
      款回條編號6，於88年7月7日匯款97萬元，該匯款回條為
      王木藤筆跡，與其餘6筆匯款回條筆跡明顯不同，且原告
      三信商業銀行之帳戶明細單，亦未見有該筆匯款紀錄，可
      證該借貸關係確係存在於被告與王木藤間。
（二）被告否認曾託王木藤給付借款利息及原告有多次催討之事
      實。被告雖曾於89年12月間簽發面額300萬元未載到期日
      之本票交付王木藤，嗣後並已陸續向王木藤清償借款完畢
      ，但因信任同事情誼而未索回上開本票。95年王木藤退休
      ，98年7月被告獲原告告知始知王木藤已去世，如被告尚
      有積欠王木藤借款，則王木藤退休後至其死亡間之3年，
      王木藤豈有不向被告要求清償？且原告於王木藤死後，即
      執王木藤簽發之本票聲請本票裁定，本票張數多達25張，
      面額合計逾3千萬元，原告與王木藤間有該筆鉅款往來，
      連王木藤死訊亦係原告通知被告，可見原告與王木藤關係
      密切，於金錢往來上猶要求王木藤簽發本票，倘被告曾向
      原告借貸，原告豈有不要求被告簽發本票之理？
（三）按民事訴訟如係由原告主張權利者，應先由原告負舉證之
      責，若原告先不能舉證，以證實自己主張之事實為真實，
      則被告就其抗辯事實即令不能舉證，或所舉證據尚有疵累
      ，亦應駁回原告之請求，本院著有判例可循（見本院17年
      上字第917號判例）；又按稱消費借貸者，謂當事人約定
      ，一方移轉金錢或其他代替物之所有權於他方，而他方以
      種類、品質、數量相同之物返還之契約；消費借貸，因金
      錢或其他代替物之交付，而生效力，分別為民法第474條
      、第475條所明定，故主張有借貸關係者，須就有借貸之
      約定，及已交付借貸標的物之事實負舉證責任。查上訴人
      否認向被上訴人借款，而被上訴人所提出之郵局存證信函
      之內容為其片面製作，不足以認兩造間存有借貸關係；電
      匯單核無交付借款之記載，故亦僅可證明被上訴人有匯款
      予上訴人之事實，支票為無因證券，簽發支票交付他人兌
      領，原因實有多端，非必供作借款之交付，故上開3張支
      票亦不得資以證明兩造間訂有金錢消費借貸契約及被上訴
      人已將借款交付上訴人。綜上所論，上訴人所辯兩造及范
      金標、張宗琦合夥興建汽車賓館等縱無可取，原審借憑上
      開郵局存證信函、電匯單、支票認定被上訴人所主張之借
      貸事實為真，據為其勝訴之判決，自有可議，最高法院86
      年度台上字第2198號參照，最高法院91年度台上字第1710
      號及89年度台上字第2264號判決亦有雷同認定。本件被告
      確未曾向原告借款，原告亦無舉證證明兩造間有金錢借貸
      之合意，縱原告提出上開被告簽發未載到期日之300萬元
      之本票，亦不足作為兩造間存有金錢消費借貸之證明。
（四）聲明：(一)原告之訴及假執行之聲請均駁回。(二)如受不利判
      決，願供擔保，請准宣告免為假執行。
三、本院判斷：
（一）本件原告主張伊經由王木藤介紹於86年8月1日交付現金14
      0萬元予原告，及由原告自三信商銀帳戶分別匯款至被告
      於富邦銀行台中分行、大安商業銀行台中分行、台中合作
      金庫等帳戶內，匯款合計2,520,040元。被告曾交付2紙面
      額各8萬元之支票支付利息，並於86年10月30日以被告自
      己名義匯款2,530,000元、87年6月9日以被告之妻紀育之
      名義匯款1,045,000元、88年5月25日以紀育之名義匯款30
      0 萬元至原告上開三信商銀帳戶等情，業據提出被告所書
      寫之字條、匯款單、三信商銀客戶帳款明細單及三信商銀
      代收票據簿等為證，復為被告所不爭執，堪信為真實。惟
      被告辯稱伊係向王木藤借款，並非向原告借款，兩造間無
      借貸之合意，且伊向王木藤之借款已清償完畢等語置辯。
      是本件應審究者為：兩造就系爭款項是否成立借貸契約？
（二）按稱消費借貸者，謂當事人一方移轉金錢或其他代替物之
      所有權於他方，而約定他方以種類、品質、數量相同之物
      返還之契約；當事人主張有利於己之事實者，就其事實有
      舉證之責任；民法第477條第1項、民事訴訟法第277條前
      段分別定有明文。次按消費借貸為契約之一種，必須當事
      人互相表示意思一致，始能成立。是當事人主張有金錢借
      貸關係存在者，須就其發生所須具備之特別要件即金錢之
      交付與借貸意思表示相互一致負舉證責任。查本件被告不
      否認(1)有收到原告所交付王木藤之現金140萬元，(2)原告
      有將系爭款項匯至伊上開帳戶，是原告就交付金錢之事實
      業已證明。至於兩造之間有無借貸合意，本院審酌被告不
      否認系爭款項是借款（僅辯稱是伊向王木籐借款）；有交
      付2紙面額各8萬元之支票予王木藤支付借款利息，由原告
      之上開三信商銀帳戶代收；且被告於86年10月30日以被告
      自己名義匯款2,530,000元、於87年6月9日以被告之妻紀
      育之名義匯款1,045,000元、於88年5月25日以紀育之名義
      匯款300萬元至原告上開三信商銀帳戶，則被告倘非向原
      告借款而係向訴外人王木藤借款，為何會直接匯款予原告
      ？是被告否認向原告借款云云，核無足採，應以原告主張
      王木籐是代被告向原告借款，系爭款項之借貸契約應存在
      於兩造間，較堪採信。至於被告辯稱係伊向王木藤借款，
      利息支票是交付給王木藤，王木藤要將支票交予何人，與
      伊無關，又伊將錢匯至原告上開三信商銀帳戶，係伊為清
      償其所積欠王木藤之借款，依王木籐之指示將錢匯至原告
      上開三信商銀帳戶，為原告所否認，而被告復未舉證證明
      ，是被告所辯，委無足採。則系爭借款之借用人係被告，
      兩造乃系爭消費借貸契約之當事人甚明。
（三）給付無確定期限者，依民法第229條第2項之規定，債務人
      於債權人得請求給付時，經其催告而未為給付，自受催告
      時起，負遲延責任；而遲延之債務，以支付金錢為標的者
      ，債權人得請求依法定利率計算之遲延利息；但約定利率
      較高者，仍從其約定利率，亦為民法第233條第1項所明定
      。本件借款並未約定清償期，而被告於98年9月19日以台
      中民權路郵局2950號存證信函催告被告給付借款，被告已
      於98年9月21日收到，有存證信函及郵局收件回執在卷可
      憑，則原告自得請求返還系爭借款。又原告主張兩造約定
      之利息為每百萬元月息一萬元（即年息12%，月息1%），
      被告於97年12月起未依約給付利息，至98年9月止，共積
      欠利息470,500元，被告除否認向原告借款外，其餘均不
      爭執，堪認原告關於利息之主張為真實，是原告請求被告
      給付5,175,5400元，及其中本金4,705,040元部分自98年
      10月22日起至清償日止，按月息月息1%計算之利息，自屬
      有據，應予准許。
（四）綜上所述，系爭借款之借貸合意既係存立於兩造間，原告
      又已催告返還借款，則原告依消費借貸之法律關係，請求
      被告給付5,175,540元，及其中4,705,040元自98年10月22
      日起至清償日止，按月息1%計算之利息，為有理由，應予
      准許。
四、兩造各陳明願供擔保請准宣告假執行或免為假執行，均核無
    不合，爰分別酌定相當之擔保金額准許之。
五、本件事證已臻明確，兩造其餘攻擊防禦方法，經審酌後，核
    與判決結果不生影響，爰不一一論述，併此敘明。
六、訴訟費用負擔之依據：民事訴訟法第78條。
中    華    民    國    98    年    12    月    31    日
                  民事第三庭    法  官  謝慧敏
正本係照原本作成。
如對本判決上訴，須於判決送達後20日內向本院提出上訴狀。
中    華    民    國    98    年    12    月    31    日
                                書記官  王志

司法院資訊處製作；財團法人民間司法改革基金會備份。
